臺灣高等法院刑事判決　　　　　　 93年度上更(一)字第638號
上　訴　人　台灣板橋地方法院檢察署檢察官
被　　　告　乙○○
　　　　　　　　　　十三號四樓
選任辯護人　李惠平律師
右上訴人因被告毒品危害防制條例案件，不服臺灣板橋地方法院
九十二年度重訴字第三二號，中華民國九十三年四月十六日第一
審判決（起訴案號：臺灣板橋地方法院檢察署九十二年度偵字第
一一一七四號，併辦案號：九十二年度公訴蒞庭字第一一００號
），提起上訴，經判決後，由最高法院發回更審，本院判決如左
：
    主  文
原判決關於轉讓第一級毒品部分撤銷。
乙○○連續轉讓第一級毒品，處有期徒刑壹年陸月。
其他上訴駁回。
    事  實
一、乙○○綽號「大立」，因與鄧國東係多年好友，乃基於概括
    犯意，自九十二年二月中旬某日起至同年五月二十九日止，
    期間約每週乙次，均在鄧國東位於臺北縣蘆洲市○○街十六
    巷九號八樓之住處，連續多次轉讓第一級毒品海洛因予鄧國
    東（臺灣板橋地方法院以九十二年度訴字第一九七四號判處
    有期徒刑七月確定）及與鄧國東同住之徐國偉（臺灣臺北地
    方法院以九十二年度易字第一八０二號判處有期徒刑九月確
    定）施用，每次數量約為一、二公克或半錢、一錢。
二、案經臺北縣政府警察局移送臺灣板橋地方法院檢察署檢察官
    偵查起訴。
    理  由
甲、撤銷改判部分：
一、本院查：
（一）訊據被告乙○○對於右揭時間內在鄧國東住處轉讓海洛因
      予鄧國東、徐國偉之事實，業已於原審（見原審卷第一九
      五頁）、本院前審（本院前審卷第五０頁）及本院審理中
      坦承不諱在卷，核與證人鄧國東、徐國偉分別於原審審理
      中所為之證述情節相符（見原審九十三年四月二日審判筆
      錄）。證人鄧國東、徐國偉在原審，及被告乙○○本院審
      理中均稱該期間內，被告轉讓海洛因，均係無償為之。
（二）證人鄧國東確因施用第一級毒品罪，經臺灣板橋地方法院
      以九十二年度訴字第一九七四號判處有期徒刑七月確定；
      徐國偉亦因施用第一級毒品罪，經臺灣臺北地方法院以九
      十二年度易字第一八０二號判處有期徒刑九月確定，有各
      該判決書可證。是被告轉讓第一級毒品海洛因於鄧國東、
      徐國偉之犯行，事證明確，應依法論科。
二、按海洛因為毒品危害防制條例第二條第二項第一款所定之第
    一級毒品，被告乙○○明知不得轉讓，卻轉讓第一級毒品海
    洛因予鄧國東及與鄧國東同住之徐國偉施用，核被告乙○○
    所為，係犯同條例第八條第一項之轉讓第一級毒品罪。被告
    行為後，毒品危害防制條例業於九十二年七月九日經總統公
    布修正全文，並於九十三年一月九日施行生效，關於轉讓第
    一級及持有第一級毒品，超過五公克之刑罰規定，修正後之
    毒品危害防制條例分別增訂第八條第六項，規定轉讓毒品達
    一定數量者，加重其刑至二分之一，標準由行政院定之，修
    正前之舊法則無此加重之規定，新舊法比較結果，以舊法有
    利於被告，依刑法第二條第一項但書之規定，自應依修正前
    之毒品危害防制條例第八條第一項論處，核先敘明。查被告
    乙○○其轉讓前後持有海洛因之低度行為為轉讓之高度行為
    所吸收，不另論罪。又被告多次轉讓第一級毒品之犯行，時
    間緊接，方法相同，觸犯構成要件相同之罪，顯係基於概括
    犯意而為之，應依刑法第五十六條之規定論以連續犯，並加
    重其刑。
三、原審對於被告乙○○轉讓第一級毒品部分，予以論罪科刑，
    固非無見。但查（一）被告被訴於九十二年五月二十六日、
    二十七日許，分別有轉讓第一級毒品予綽號「阿四」、「阿
    國」男子之犯行，然查原審既認被告被訴此部分犯行無法證
    明，且認此部分與前開論罪科刑部分之轉讓第一級毒品犯行
    具有連續犯之裁判上一罪關係，於法自應不另為無罪之諭知
    （詳後述四），但卻於判決理由三（第十四頁第九行）記載
    為「不另為公訴不受理諭知部分」字樣。（二）被告行為後
    ，毒品危害防制條例業於九十二年七月九日經總統公布修正
    全文，並於九十三年一月九日施行生效，原判決未比較新舊
    法；均有未合。檢察官上訴指稱原審對於被告轉讓第一級毒
    品部分量刑過輕部分，雖不足採，但原審判決關於轉讓第一
    級毒品部分既有上揭可議之處，自應由本院撤銷改判。爰審
    酌被告乙○○曾於八十八年間曾因犯販賣第二級毒品安非他
    命未遂案件，經台灣板橋地方法院檢察署檢察官提起公訴（
    案號：八十八年度偵字第四六二五號），嗣經本院於九十一
    年六月二十五日以九十年度上更（二）字第三七一號判處有
    期徒刑四年十月在案。其另因收受贓物案件，經本院於九十
    一年四月十六日以九十一年度上訴字第六六號判處有期徒刑
    四月確定。其復因偽造文書案件，經本院於九十二年一月八
    日以九十一年度上更（一）字第六○號判處有期徒刑一年二
    月確定。嗣其又因施用第一級毒品及第二級毒品違反毒品危
    害防制條例案件，經臺灣臺北地方法院於九十一年六月十日
    以九十一年度訴字第二七六號分別判處有期徒刑七月及五月
    確定。以上各罪所經處有期徒刑，經本院於九十二年八月十
    八日以九十二年度聲字第九二號裁定，定其應執行刑為有期
    徒刑二年一月在案，現仍在監執行中（於本案不構成累犯）
    ，此有本院被告全國前案紀錄表在卷足據，被告雖不構成累
    犯，然已足證其素行不佳，而海洛因對人體戕害至鉅，被告
    以之販賣或轉讓予他人，所造成之危害非輕，又先後多次轉
    讓各約一、二公克或半錢、一錢海洛因予他人，數量不多，
    對象僅二人，及被告在原審、本院審理中能坦承轉讓之犯行
    等一切情狀，量處如主文第二項所示之刑。
四、不另為無罪諭知部分：
（一）公訴意旨另以：被告乙○○尚於九十二年五月二十六日、
      二十七日許，約同姓名不詳綽號「阿四」、「阿國」男子
      ，於指示鄧國東（由檢察官另為不起訴處分確定）前往臺
      北縣蘆洲市○○路與中山路口察看交易對象，並回報並無
      可疑後，即至前揭地址，轉讓數量不詳之毒品海洛因予「
      阿四」、「阿國」一次等情。因認被告乙○○就此亦涉犯
      毒品危害防制條例第八條第一項之轉讓第一級毒品罪嫌。
（二）公訴人認被告乙○○涉有右開轉讓第一級毒品犯嫌，無非
      係以被告乙○○警詢及偵查中之自白，證人鄧國東、徐國
      偉於警詢及偵查中之供述等，為其論據。
（三）訊據被告乙○○堅詞否認右開轉讓第一級毒品之犯行，辯
      以不識「阿四」、「阿國」之男子，亦無轉讓海洛因予其
      二人之情事，伊雖確於偵查及原審為羈押訊問時自白轉讓
      海洛因予「阿四」、「阿國」等內容，惟此實係因當時希
      望能快點交保之故，方為此等與事實不符之陳述等語。
（四）經查：
    1.被告乙○○固於偵查中及原審為羈押訊問時自白曾透過證
      人鄧國東先查看地點確認安全後再現身轉讓海洛因予「阿
      四」、「阿國」等語（參偵查卷第五十八頁、原審聲羈卷
      第三頁背面）。然依前開說明，仍應調查其他必要之證據
      ，以察其是否與事實相符，而不能僅以其自白遽為犯罪事
      實之認定。
    2.證人鄧國東於警詢及偵查中雖陳稱：「乙○○有時到蘆洲
      地區交易時，會以電話通知我到約定的交易地點查看，確
      認安全後再通知乙○○到場交易。」（參偵查卷第十三頁
      ）、「：：：那一次約二、三天前，在蘆洲市○○路與中
      山二路口，趙（立宇）與某人約定要買賣，因為他不熟先
      叫我去查看，我跟他說沒問題之後，我就打電話告訴他車
      上有幾人，沒有怪怪的就走了，只有這一次：：：」（參
      偵查卷第五十八頁背面）等語；證人徐國偉則供稱：「：
      ：：有一次趙（立宇）在蘆洲市○○路與中山路口要出售
      毒品給別人時，剛好鄧國東在附近，趙（立宇）就打電話
      叫鄧（國東）先騎車去看，就只有這一次。」等語（參偵
      查卷第五十八頁）。然證人鄧國東於原審審理中結證陳稱
      ：「當時我正從台北回來，被告打電話問我人在何處，我
      說我從臺北回蘆洲，他說他跟朋友約，叫我騎過去看有無
      一部車紅色馬自達的車停在那邊，我說有，然後我就回去
      了。」、「（問：知道被告為何叫你去看？）不曉得。」
      、「（問：被告當時人在何處？）不知道，他只是說他馬
      上就到了，他跟朋友約，叫我去看有沒有車在那裡而已。
      」等語（參原審九十三年四月二日審判筆錄第十七頁）；
      另證人徐國偉亦在原審證稱其於偵查中雖曾為上開不利被
      告之供述，惟當時因施用毒品有戒斷症狀，頭腦不清楚，
      只想趕快結束偵訊，而當時所稱被告曾指示鄧國東到路口
      查看現場情況等，實係依警當時所告知監聽被告通訊紀錄
      之內容而為陳述，實際上其並不知此事等語（參原審九十
      三年四月二日審判筆錄第十六頁）。
    3.經查：證人鄧國東及徐國偉固於警詢及偵查中為上開不利
      被告之供述，然該等供述內容，就所稱被告指示鄧國東查
      看現場之時間為何時？轉讓毒品之種類、數量、價格為何
      ？又縱使被告確曾指示鄧國東查看現場，然依證人鄧國東
      、徐國偉上開警詢與偵查中之供述，其等並非所稱毒品交
      易之當事人，如何得知被告指示鄧國東查看現場之目的係
      為毒品交易之緣故？而證人徐國偉既未參與其事，又如何
      知悉其過程及目的？凡此關涉上開不利被告供述是否與事
      實相符之重要情節，均未據其二人詳為說明，實存有顯然
      之瑕疵，自難徒憑此等內容失之簡略之供述，即遽為不利
      被告之認定。故證人鄧國東、徐國偉上開警詢內容，實尚
      不足資以證明被告確有轉讓海洛因予「阿四」、「阿國」
      等人之犯罪事實，亦無法為被告上開自白之輔助證據。
    4.綜上所述，被告於原審審理中否認上開自白之真實性，而
      證人鄧國東、徐國偉於警詢與偵查中不利被告之供述亦不
      足證明被告此部分之犯行。此外，復查無其他積極事證可
      資證明被告此部分犯行，或作為其上述自白之輔助證據，
      則此部分顯僅有被告於偵查中及原審為羈押訊問時之自白
      為唯一之證據，從而依前開之說明，即不得僅據此而為被
      告有罪判決，此部分，不能證明被告犯罪。惟公訴人認此
      部分與前開論罪科刑部分，具有連續犯之裁判上一罪關係
      ，爰不另為無罪之諭知。
乙、上訴駁回部分：
一、公訴意旨略以：被告乙○○於九十二年五月二十九日前某日
    ，自綽號「帥哥」之男子處，以每塊磚重約九兩餘、價格一
    百十萬元至一百二十萬元之價格，販入第一級毒品海洛因約
    七百六十一公克（約二十兩重），嗣於九十二年五月二十九
    日零時三十分許，被告至鄧國東之前揭住處時，經警圍捕查
    獲，並自被告隨身手提包內當場扣得海洛因七百六十一公克
    、葡萄糖四百七十三點五公克、復帶同被告及鄧國東至臺北
    縣蘆洲市○○街十六巷九號八樓扣得壓製海洛因磚用之鑄模
    乙組等情，因認被告另涉犯毒品危害防制條例第四條第一項
    之販賣第一級毒品罪嫌（此部分之起訴法條公訴人於起訴時
    原係引用毒品危害防制條例第五條第一項意圖販賣而持有第
    一級毒品罪嫌，嗣於本件起訴後，檢察官於原審審理時認起
    訴書已載明被告以右開價格販入海洛因之事實，而變更起訴
    法條為同條例第四條第一項之販賣第一級毒品罪嫌）。
二、按不能證明被告犯罪者，應諭知無罪之判決；又被告之自白
    ，不得作為有罪判決之唯一證據，仍應調查其他必要之證據
    ，以察其是否與事實相符，刑事訴訟法第三百零一條第一項
    、第一百五十六條第二項分別定有明文。再者認定犯罪事實
    之證據係指足以認定被告確有犯罪行為之積極證據而言，該
    項證據自須適合於被告犯罪事實之認定，始得採為斷罪資料
    ，最高法院著有二十九年上字第三一０五號判例可循；且刑
    事訴訟上證明之資料，無論其為直接或間接證據，均須達於
    通常一般之人均不致有所懷疑，而得確信其為真實之程度，
    始得據為有罪之認定，若其關於被告是否犯罪之證明未能達
    此程度，而有合理懷疑之存在，致使無從形成有罪之確信，
    根據「罪證有疑，利於被告」之證據法則，即不得遽為不利
    被告之認定，亦有最高法院七十六年度臺上字第四九八六號
    判例可循。另行為雖適合於犯罪構成要件之規定，但如無實
    質之違法性時，仍難成立犯罪，最高法院七十四年度臺上字
    第四二二五號判例亦闡示甚明。
三、公訴人認被告涉有右開犯嫌，無非係以被告為警查獲時，自
    其身上起出之海洛因毒品數量龐大，市價接近三百萬元，顯
    非供其個人施用，且其於警詢、偵查中復坦承扣案壓製海洛
    因磚用之鑄模一組係其所有之物，只是於查獲前二、三週時
    寄放在鄧國東家等情，核與鄧國東、徐國偉供述之情節相符
    ，參以被告使用之0000000000號行動電話，於九
    十二年五月三日十八時十八分許，與他人有聯繫毒品買賣電
    話錄音，並有海洛因七百六十一公克扣案、法務部調查局鑑
    定通知書、通訊監察錄音帶附卷可稽等事證，為其論據。
四、訊據被告乙○○固坦承自綽號「帥哥」又稱「落腳（閩南語
    ）」男子處收受扣案海洛因、葡萄糖及壓製海洛因磚用之鑄
    模乙組等物，惟堅詞否認右開販賣毒品之犯意，辯稱：伊係
    依證人保護法規定核發證人保護書，配合法務部調查局偵辦
    毒品案件，受指示接近毒販「帥哥」，以查明該毒販走私毒
    品入境之時地及方法，於接近「帥哥」一段時日之後取得其
    信任，「帥哥」乃主動交付扣案毒品及物品予伊要求協助販
    賣，伊為配合法務部調查局偵辦案件，不得已收下該等毒品
    及物品，以免「帥哥」起疑，並無販賣之意，而其於警詢中
    雖曾自白扣案海洛因係向「帥哥」以每塊一百十萬元或一百
    二十萬元價格購入，然此實係因當時希望能快點交保之故，
    方為此等與事實不符之陳述等語。
五、經查：
  1.被告於九十二年五月二十九日前某日，在位於臺北市○○路
    之長榮飯店內，自綽號「帥哥」（又稱「落腳」【腳】，
    閩南語發音）之男子處，收受第一級毒品海洛因毛重約七百
    六十一公克（驗後淨重為七百四十四點八三公克）、葡萄糖
    四百七十三點五公克、壓製海洛因磚用之鑄模乙組及電子磅
    秤乙具等物，嗣於九十二年五月二十九日零時三十分許，被
    告至鄧國東位於臺北縣蘆洲市○○街十六巷九號八樓之住處
    時，經警圍捕查獲，並自被告隨身手提包內當場扣得海洛因
    毛重約七百六十一公克（驗後淨重為七百四十四點八三公克
    ）、葡萄糖四百七十三點五公克及電子磅秤乙具，復帶同被
    告及鄧國東至臺北縣蘆洲市○○街十六巷九號八樓扣得壓製
    海洛因磚用之鑄模乙組等情，業據被告於原審審理中坦認不
    諱。核與證人鄧國東所述查獲過程與被告寄放壓製海洛因磚
    用鑄模之情形相符，復有扣案海洛因毛重約七百六十一公克
    （驗後淨重為七百四十四點八三公克）、葡萄糖四百七十三
    點五公克、海洛因磚用之鑄模乙組及電子磅秤乙具等物，與
    卷附法務部調查局第000000000號鑑定通知書乙份
    可資佐證。是以被告確於九十二年五月二十九日前某日，自
    綽號「帥哥」之男子處收受第一級毒品海洛因之事實，已無
    疑義，則本件被告被訴之毒品危害防制條例第四條第一項販
    賣第一級毒品罪名是否成立，其查證重點，即在於被告收受
    上開第一級毒品海洛因，是否確係基於營利之意圖而為販入
    。
  2.證人即法務部調查局臺北市調查處（下稱為臺北市調處）調
    查員丙○○於原審到庭結稱：被告在九十二年間另案於臺灣
    臺北地方法院檢察署檢察官偵查中，同意協助追查毒品上源
    ，遂依證人保護法之規定由臺灣臺北地方法院檢察署檢察官
    開立證人保護書，其後臺北市調處即依被告提供之消息，破
    獲五座安非他命工廠，嗣臺北市調處為調查宜蘭地區綽號「
    帥哥」（又稱「落腳」，閩南語發音）男子運輸及販賣海洛
    因之重點案件，乃指示被告與之接觸，因而查悉「帥哥」之
    運毒管道及漁船入臺時間，臺北市調處並已計畫屆時前往查
    緝，惟在該案行將收尾之際，被告於九十二年五月二十九日
    為警查獲前一、二日，曾來電表示「帥哥」從宜蘭過來，丟
    給他一塊或二塊海洛因要求協助販賣，不知該如何處理等語
    。其乃要求被告從速將海洛因還給「帥哥」，千萬不可以參
    與販賣毒品之行為，未料一、二日後被告即為警查獲，而臺
    北市調處並未參與警方本件之查獲等語（參見原審九十三年
    三月五日審判筆錄第四頁至第八頁）。證人丙○○於本院審
    理中再證稱：「他（指被告）是我在偵辦毒品案件時所認識
    。他本來是我的偵查對象，後來因為他被查獲、逮捕後，檢
    察官認為被告適合作為合作的對象，並由檢察官與被告商談
    後，待被告出獄後由檢察官發出證人保護書。」、「『落腳
    』（長腳）、『帥哥』係指同一人」。核與被告所辯相符。
    查證人丙○○係職司犯罪偵查之司法警察人員，復於原審、
    本院具結後就其執行職務之見聞而為證述，堪信應無為迴護
    被告而甘冒偽證罪責故為不實陳述之可能，是其證述足認係
    據實為之。又被告確經臺灣臺北地方法院檢察署檢察官於九
    十一年十月九日依職權開立證人保護書，由被告提供線索供
    臺北市調處追查毒品上游管道及販毒網，嗣即陸續於九十二
    年二月二十二日、四月二十九日及五月八日在臺北縣新店市
    、樹林鎮、貢寮鄉、三峽鎮及汐止鎮等地，查獲五座安非他
    命製造工廠，並將相關嫌犯十七人移送法辦，嗣並繼續協助
    該處偵查以綽號「帥哥」為首之販毒集團，此有卷附臺北市
    調處九十二年六月三十日肆字第○九二四三四四三八九○號
    函及所附證人保護書影本乙份足稽（按密封於九十二年度偵
    字第一一一七四號卷第一０二頁證物袋內）。另被告另因涉
    嫌販賣毒品犯行，亦經檢察官於起訴書中以被告協助偵查破
    獲上源，而依證人保護第十四條之規定請求法院減輕其刑，
    此亦有臺灣臺北地方法院檢察署九十二年度偵字第一八八九
    ○號起訴書存卷可據，核與被告乙○○及證人丙○○上開置
    辯與證述合致。
  3.按被告收受扣案海洛因後，茍真有自為販賣或其他相關毒品
    犯罪行為之圖，衡情自必對臺北市調處人員隱暪此情而私下
    為之，以免遭有犯罪偵查職權之人員查覺，斷無仍將此收受
    毒品之情事向證人丙○○據實報告之理；而其既能立即向證
    人丙○○反映此事，顯見其意在使臺北市調查處能掌握狀況
    ，並請求指示處理方式，並無以該等海洛因而為犯罪之意思
    。參酌證人丙○○在原審，及本院本審證陳被告為協助偵查
    而打入此販毒集團之危險性極高，屬臥底偵查之性質等情（
    參原審九十三年三月五日審判筆錄第五頁；本審審判筆錄）
    ，堪認扣案海洛因等物，係被告在協助臺北市調處偵查犯罪
    而接近「帥哥」男子之過程中，因「帥哥」於九十二年五月
    二十九日前一、二日突為要求協助販賣而交付，被告唯恐遭
    查覺其係臥底偵查人員而妨害偵查任務之遂行及遭致自身之
    危險，為免偵查對象起疑乃迫於現實狀況而被動收受取得，
    其主觀上並無營利或其他毒品犯罪之意圖，且其收受後即向
    臺北市調處據實反映並經指示處理方式，欲待「帥哥」運毒
    入境時一舉查緝，不意因檢警間欠缺橫向連繫協調，致警方
    另循其他線索而查獲被告持有扣案海洛因。
  4.又臺北縣政府刑警隊前經臺灣板橋地方法院檢察署檢察官核
    發通訊監察書實施電信監察結果，被告固於九十二年五月三
    日與另一年籍不詳男子間有關於當日進行海洛因買賣內容之
    通話，此有臺灣板橋地方法院檢察署通訊監察書（九十二年
    四月二十八日九十二年度甲○森誠監字第○○○一三八號）
    及監聽譯文各乙份在卷，且經原審勘驗該次通話錄音帶之內
    容並製有筆錄附卷足據（參見原審九十三年一月十二日準備
    程序筆錄），惟被告辯稱此係與友人「阿八」之對話內容，
    係「阿八」先前曾拿海洛因請伊試貨，很多對話是假的，「
    阿八」知道「帥哥」有帶海洛因進來，乃請伊幫忙向帥哥問
    等語。查被告既接受臺北市調處指示接近販毒集團，則其在
    此過程中與相關牽涉人員之對話出現關於毒品之內容，實在
    所難免，茍無其他明確事證，尚難遽行排除此等對話係為避
    免偵查對象起疑而虛以委蛇之可能性。況被告係於於九十二
    年五月二十九日前一、二日始行收受本件扣案海洛因，已如
    前述，則上開於九十二年五月三日所為之通話內容，自不適
    合檢察官所起訴被告嗣後於九十二年五月二十九日前一、二
    日因要販賣而販入扣案海洛因犯嫌之認定，而不得採為此部
    分斷罪之資料。是以上開通訊監察結果，尚不足為被告取得
    扣案海洛因之行為係基於營利意圖而販入之認定基礎。
  5.再者被告於警詢及偵查中固自白扣案海洛因係向「帥哥」價
    購而得云云，惟被告在原審、及本院審理中辯稱伊係因冀求
    交保方為與事實不符自白等語。經查被告上開自白核與證人
    即調查員丙○○在原審、本院所為之證述相左，則該項自白
    是否確與事實相符，已難確認；且就被告取得扣案海洛因之
    行為係出於營利意圖之點，除被告上開警、偵訊中之自白外
    ，並無其他輔助證據可佐。是以被告上開自白雖係出於其任
    意為之，然尚無法證明確與事實相符，復無其他輔助證據可
    資佐證，自亦不得據為認定被告收受扣案海洛因係出於營利
    意圖而為之。
  6.綜上所述，本件依證人即調查員丙○○證述、卷存臺北市調
    處九十二年六月三十日肆字第○九二四三四四三八九○號函
    及所附證人保護書影本，與臺灣臺北地方法院檢察署九十二
    年度偵字第一八八九○號起訴書等事證，已堪認扣案海洛因
    等物，係被告在協助臺北市調處偵查犯罪而接近「帥哥」男
    子之過程中，因「帥哥」突於九十二年五月二十九日前一、
    二日要求協助販賣而交付，被告唯恐遭查覺其係臥底偵查人
    員，迫於現實狀況而被動收受取得，其主觀上並無營利或其
    他毒品犯罪之意圖。而被告於九十二年五月三日與另一年籍
    不詳男子有關於當日進行海洛因買賣內容之通話，尚難遽行
    排除此等對話係為避免偵查對象起疑而虛以委蛇之可能性，
    且此項於於九十二年五月三日所為之通話內容，並不適合為
    檢察官所起訴被告嗣後於九十二年五月二十九日前一、二日
    意圖販賣而販入扣案海洛因犯嫌之認定，而不得採為此部分
    斷罪之資料；另被告於警詢及偵查中所為扣案海洛因係向「
    帥哥」價購而得之自白，核與證人丙○○在原審，及本院所
    為之證述相左，已難認確與事實相符，且就被告取得扣案海
    洛因之行為係出於營利意圖之點，除被告上開警、訊中之自
    白外，並無其他輔助證據可佐，自亦不得據以認定被告收受
    扣案海洛因確係出於營利意圖而為之。從而被告收受扣案海
    洛因既係迫於情勢出於不得已而為之，並非自願取得，且已
    立即向調查人員反映並請求指示處理方式，當無營利之意圖
    而非販入行為，尚不成立販賣毒品罪名。
  7.又犯罪構成要件包括「構成要件該當」、「違法性」及「有
    責性」三項，茍缺其一即不成立犯罪。而符合「構成要件該
    當」之行為，因其具違反實質法規範之高度概然性，故在立
    法體例上係推定構成要件該當行為即具有違法性，並另行規
    定特定之阻卻違法事由，使具有法定阻卻違法事由之構成要
    件該當行為得例外排除違法性之推定，於此情形行為人之構
    成要件該當行為即因不具違法性而不成立犯罪，學說上謂此
    違法性之認定過程為「形式違法性」。惟行為人之構成要件
    該當行為雖不具阻卻違法事由而符合形式違法性，一般而言
    雖即可為違法性之認定，然如有特定情事可認該構成要件該
    當行為，在一般社會倫理觀念上尚難認有科以刑罰之必要，
    且此項行為不予追訴處罰，亦不違反社會共同生活之法律秩
    序，亦即於實質法規範之禁止或誡命尚不致構成違背，而不
    具實質違法性，於此情形即應以其不具違法性而不成立犯罪
    ，此項「實質違法性」之見解並為我國實務所採認（最高法
    院七十四年度臺上字第四二二五號判例參照）。查本件被告
    收受扣案海洛因後持有之，此持有行為乃出於故意而為之，
    固符合毒品危害防制條例第十一條第一項之持有第一級毒品
    罪之構成要件，惟其持有該等海洛因實係因「帥哥」突為要
    求協助販賣而交付時，唯恐遭查覺其係臥底幫助偵查犯罪人
    員而妨害偵查任務之遂行及遭致自身之危險，迫於現實狀況
    方被動收受取得，並立即向調查人員反映並請求指示處理方
    式，已如前述。其為避免遭該販毒集團起疑而致自己生命、
    身體之危險而收受海洛因並持有之，此項危險之發生因未必
    迫在眉睫，而非屬緊急危難，與刑法所定緊急避難行為或其
    他阻卻違法事由之要件雖不相符，然被告為協助偵查而打入
    此販毒集團之危險性極高，此經證人丙○○證述如前，於此
    情形下其突受「帥哥」之要求而收受扣案海洛因，應係顧慮
    臥底幫助偵查任務之達成，及自身安全所不得已之行為，且
    此項持有行為又因其立即報告負責其執行臥底偵查案件之臺
    北市調處調查員，使其持有扣案海洛因之情形能為該機關所
    掌握，對社會治安及公共安全而言尚難認有何實質之危害。
    則被告持有該等海洛因之行為既屬顧慮臥底偵查任務之達成
    及自身安危出於之不得己之行為，復未對社會治安及公共安
    全造成實質之危害，在一般社會倫理觀念上尚難認有科以刑
    罰之必要，且此項行為不予追訴處罰，亦不違反社會共同生
    活之法律秩序，故其此項持有第一級毒品海洛因之構成要件
    該當行為即不具實質違法性，而欠缺犯罪構成要件中之「違
    法性」要件，自亦不成立毒品危害防制條例第十一條第一項
    之持有第一級毒品罪之罪名。
  8.此外，復查無其他積極事證可認被告就扣案海洛因，確有意
    圖販賣而販入、及故意持有毒品或其他犯行而可達排除合理
    懷疑之程度。依前開之說明，並基於「罪證有疑，利於被告
    」之證據法則，本院認被告此部分不能證明被告犯罪。
六、原判決就販賣第一級毒品部分，以不能證明被告乙○○犯罪
    而為無罪之諭知，並無不合。檢察官上訴意旨仍執前詞，指
    摘原判決不當，為無理由，應予駁回。
丙、檢察官於起訴後於原審補充理由請求併案審理部分：
一、公訴人於本件起訴後，尚補充理由略以：被告於九十二年四
    月十一日十六時許，在臺北市○○○路、松江路路口及行天
    官附近，連續三次分別以七萬元及十二萬元不等之價格，先
    後販賣十八公克、十八公克及三十六公克之第一級毒品海洛
    因予高韻秋等情，因認被告就此亦涉犯毒品危害防制條例第
    四條第一項之販賣第一級毒品罪嫌，而為本件關於被告向「
    帥哥」販入第一級毒品涉有販賣第一級毒品罪嫌部分之起訴
    效力所及，因以請求原審併案審判。
二、公訴人認被告涉有右開販賣第一級毒品犯嫌，無非係以證人
    高韻秋於警詢所為之供述，及扣案海洛因二十六包（淨重四
    十三點二八公克）與法務部調查局鑑定通知書等，為其論據
    。
三、訊據被告乙○○堅詞否認有此等犯行，辯以不識高韻秋，亦
    無販賣出售海洛因予其人之情事等語。
四、按法院不得就未經起訴之犯罪審判，刑事訴訟法第二百六十
    八條定有明文。查本件公訴人起訴意旨以被告於九十二年五
    月二十九日前某日，自綽號「帥哥」之男子處，以每塊磚重
    約九兩餘、價格一百十萬元至一百二十萬元之價格，販入第
    一級毒品海洛因約七百六十一公克，而涉犯毒品危害防制條
    例第四條第一項之販賣第一級毒品罪嫌部分，因不能證明被
    告犯罪，而判決無罪，已如前述。則被告涉嫌販賣海洛因予
    高韻秋之部分，與起訴部分，即無裁判上一罪關係，非起訴
    效力所及，依法不得審判，原審認應由檢察官另為適法之處
    理，亦無不合，併此說明之。
據上論斷，應依刑事訴訟法第三百六十九條第一項前段、第三百
六十四條、第二百九十九條第一項前段，修正前毒品危害防制條
例第八條第一項，刑法第十一條前段、第二條第一項但書、第五
十六條，判決如主文。
本案經檢察官覃正祥到庭執行職務。
中　　華　　民　　國　　94　　年　　4　　月　　20　　日
                  刑事第九庭審判長法  官　陳　祐　治
                                  法  官　黃　聰　明
                                  法  官　王  炳  梁
以上正本證明與原本無異。
檢察官如不服本判決應於收受送達後十日內向本院提出上訴書狀
，其未敘述上訴之理由者並得於提起上訴後十日內向本院補提理
由書（均須按他造當事人之人數附繕本）。
被告對於無罪部分不得上訴。
                                   書記官　潘　大　鵬
中　　華　　民　　國　　94　　年　　4 　　月　　21　　日
附錄本案論罪科刑法條全文：
修正前毒品危害防制條例第8條第1項：
 轉讓第1級毒品者，處一年以上七年以下有期徒刑，得併科新臺
幣一百萬元以下罰金。
